【裁判字號】    96,訴,1286
【裁判日期】    970716
【裁判案由】    拆屋還地
【裁判全文】
臺灣高雄地方法院民事判決              96年度訴字第1286號
原      告  己○○○
訴訟代理人  戊○○
訴訟代理人  李玲玲律師
被      告  高雄縣路竹鄉公所
法定代理人  甲○○
訴訟代理人  壬○○
            辛○○
被      告  乙○○
上  一  人
訴訟代理人  丙○○
被      告  丁○○
            庚○○○
上列當事人間拆屋還地事件，本院於民國97年7 月2 日言詞辯論
終結，判決如下：
    主  文
被告乙○○應將坐落高雄縣路竹鄉○○段第一Ｏ八三地號土地如
附圖所示A1、A2部分，面積捌平方公尺之地上物拆除，並將土地
返還予原告。
被告丁○○、庚○○○應將坐落高雄縣路竹鄉○○段第一Ｏ八三
地號土地如附圖所示B1、B2部分，面積壹點肆壹平方公尺之地上
物拆除，並將土地返還予原告。
原告其餘之訴駁回。
訴訟費用由被告乙○○負擔六十分之四，被告丁○○、庚○○○
負擔六十分之一，其餘由原告負擔。
    事實及理由
一、本件被告丁○○經合法通知，未於言詞辯論期日到場，核無
    民事訴訟法第386 條所列各款情形，爰依原告之聲請，由其
    一造辯論而為判決。
二、原告主張：坐落高雄縣路竹鄉○○段第1083號地號土地（下
    稱系爭土地）為伊所有，而鄰地之同段第1081、1082地號土
    地則為國有之道路用地，惟被告高雄縣路竹鄉公所竟任令被
    告乙○○與丁○○、庚○○○等人之建築物占用第1081、10
    82號土地，未報請拆除，反而在原告所有系爭土地上施設排
    水溝與舖設柏油路面（即如附圖所示R 、A2、B2部分），侵
    害原告之私有財產權，且系爭土地並沒有供大眾通行之必要
    性，亦非既成道路，自無公用地役權之適用，原告自得請求
    高雄縣路竹鄉公所返還系爭土地，此乃權利之正當行使。再
    被告乙○○無正當占有權源，竟占用如附圖所示A1、A2 部
    分面積8 平方公尺，供被告乙○○所有之建物（下稱系爭建
    物A） 使用；被告丁○○、庚○○○無正當占有權源，竟占
    用如附圖所示B1、B2部分面積8 平方公尺，供被告丁○○、
    庚○○○所有之建物（下稱系爭建物B） 使用。被告無權占
    用系爭土地，致原告權益受有損害，原告本於所有權自得請
    求被告將上開占用系爭土地之地上物拆除並返還土地，爰依
    所有物返還請求權之法律關係，提起本訴。聲明：（一）被
    告高雄縣路竹鄉公所應將坐落系爭土地上如附圖所示R 、A2
    、B2部分，面積110.18平方公尺土地上之柏油路面挖除、將
    排水溝剷除填平後，將土地返還予原告。（二）被告乙○○
    應將坐落系爭土地上如附圖所示A1、A2部分，面積8 平方公
    尺之地上物拆除，並將占用之土地騰空返還予原告。（三）
    被告丁○○、庚○○○應將坐落系爭土地上如附圖所示B1
    、B2 部分，面積1.41平方公尺之地上物拆除，並將占用之
    土地騰空返還予原告。（四）訴訟費用由被告負擔。
三、被告分別抗辯如下：
（一）被告高雄縣路竹鄉公所以：被告機關於民國96年1 月3 日
      受高雄縣政府函令指示而派員實地勘查，經勘查結果，認
      本件系爭土地已供公眾通行逾數十年，已然構成既成道路
      之使用而未間斷。而依64年之空照圖，亦得證明系爭土地
      當時，已係供公眾通行之既成道路。再者，35年10月1 日
      前，系爭道路旁邊即有多人入籍該地，更可證明系爭土地
      早已成為既成道路。況系爭土地在52年以前都是國有土地
      ，在52年9 月21日才由私人購入，當時該地主購入土地時
      ，系爭土地早已是供道路使用，該地主亦未異議，原告於
      72年購入系爭土地時，亦明知系爭土地供道路使用，原告
      亦未異議。且按司法院大法官會議解釋第400 號，「既成
      道路之使用既係公法上之公用地役關係，其補償關係自屬
      公法上之權利義務，此公用地役關係存續時，於此公用目
      的範圍內，要無私法上不當得利之問題。」，而系爭土地
      既屬既成道路，自無無權占用之理，且現在的高雄縣路竹
      鄉○○○○○路口為車輛可直接直行的十字路口，若將華
      山路截彎取直，將形成2 個丁字路口，華山路南北向直行
      車輛，須先右轉5 公尺後再左轉行駛，非但不便且易發生
      交通事故等語資為抗辯，並聲明：原告之訴駁回。
（二）被告乙○○以系爭建物A 經伊於台灣高等法院台南分院民
      事庭48年度上字第621 號案中與高雄縣政府和解，高雄縣
      政府同意將廢置道路租賃予伊，而當時系爭建物A 已坐落
      在該處，且無增建、改建之情事，依當時所測繪之位置顯
      示，系爭建物A 並無侵占鄰地，直至地籍圖重測後，始產
      生侵占鄰地之情事，故本件應為界址偏移所致。另系爭土
      地於52年9 月21日以前皆屬國有土地，依占有先訴權，原
      告應承受系爭建物越界之事實等語資為抗辯。並聲明：原
      告之訴駁回。
（三）被告丁○○、庚○○○以：（被告丁○○雖未於最後言詞
      辯論期日到場，惟其前已有具狀陳述而為抗辯）系爭建物
      B 確實有無權占用系爭土地1.41平方公尺部分不爭執，但
      系爭建物是很久以前就已蓋好，非違章建築等語資為抗辯
      。並聲明：原告之訴駁回。
四、兩造不爭執事項：
（一）系爭土地為原告所有，使用地類別為乙種建築用地。
（二）高雄縣路竹鄉○○段第1080、1081、1082、1082-2地號土
      地為國有土地，使用地類別為交通用地。
（三）高雄縣路竹鄉○○段第1081-1、1082-1地號土地為丁○○
      所有，使用地類別為交通用地。
（四）乙○○所有之系爭建物A 占用系爭土地如附圖所示A1、A2
       部分，面積8 平方公尺。
（五）丁○○、庚○○○所有之系爭建物B 占用系爭土地如附圖
      所示B1、B2部分，面積1.41平方公尺。
（六）高雄縣路竹鄉○○路○段占用系爭土地如附圖所示R 、A2
      、B2部分，面積110.18平方公尺。
五、本件爭點：
（一）乙○○所有之系爭建物A ；丁○○、庚○○○所有之系爭
      建物B 分別占用系爭土地部分，是否為無權占用？原告得
      否請求拆除？
（二）系爭土地的柏油路面、排水溝部分（即土地附圖所示R 、
      A2 、B2 的部分），是否為既成道路？是否為供不特定公
      眾通行所必要？原告得否請求拆除？
六、本院茲就兩造爭點說明如下：
（一）乙○○所有之系爭建物A ；丁○○、庚○○○所有之系爭
      建物B 分別占用系爭土地部分，是否為無權占用？原告得
      否請求拆除？
  １、查系爭土地為原告所有，而乙○○所有之系爭建物A 占用
      系爭土地如附圖所示A1、A2部分，面積8 平方公尺；丁○○、庚○○○所有之系爭建物B 占用系爭土地如附圖所示
      B1、B2部分，面積1.41平方公尺之情，為兩造所不爭執，
      復有土地登記第二類謄本在卷可憑（本院卷第7 頁），並
      經本院會同兩造及高雄縣路竹地政事務所到場測量無誤，
      有本院勘驗筆錄、現場照片及複丈成果圖存卷可參（本院
      卷第46-48 、57-61 頁），自堪信為事實。
  ２、乙○○雖以系爭建物A 於48年間測繪時並無侵占鄰地之情
      ，直至地籍圖重測後，始產生侵占鄰地之情事，應為界址
      偏移所致云云置辯，惟乙○○前開質疑，乃純屬臆測之詞
      ，苟無事證證明重測前之經界位置較重測後正確，即不能
      空言否認地政機關重測之效力，蓋地政測量人員係依據原
      始地籍圖及土地使用現況，利用精密優良之儀器，基於專
      業性之綜合評量，而為土地地籍重測之利斷，其可信度應
      屬較高。是乙○○未能舉證證明系爭土地地籍圖重測之過
      程、指界或繪圖等之方式有錯誤，或系爭土地舊地籍圖較
      為正確之事實，自仍應以重測後之新地籍圖作為土地之界
      址，況乙○○如認系爭土地確有界址偏移之情形，自當請
      求地政機關就地籍予以重測以確定土地所有權範圍，此與
      是否因此占用原告系爭土地而有正當性無涉，而乙○○就
      系爭建物A 占用系爭土地部分係因界址位移所致乙節既未
      能舉證以實其說，其上開所辯自無足採。原告主張其係無
      法律上權源而有占用如附圖所示原告所有系爭土地之事實
      ，應堪採信。
  ３、再丁○○、庚○○○所稱系爭建物B 是很久以前就已蓋好
      ，並非違章建築等云云，惟丁○○、庚○○○此節所辯並
      未提出任何法律上理由，蓋系爭建物B 起造之初縱為合法
      興建、合法使用土地，嗣後丁○○、庚○○○既未能取得
      建物坐落部分基地之所有權，就該部分基地自仍無占有、
      使用、收益之權利，至系爭建物已建造久遠，無權占用系
      爭土地長時間之事實，縱為原告所明知，丁○○、庚○○○既未依法登記為該部分土地之使用權人，仍不得據以對
      抗土地所有權人原告至明。原告主張其等係無法律上權源
      而有占用如附圖所示原告所有系爭土地之事實，亦堪採信
      。
  ４、按所有人對於無權占有或侵奪其所有權者，得請求返還之
      ，對於妨害其所有權者，得請求除去之，有妨害其所有權
      之虞者，得請求防止之，民法第767 條定有明文。本件乙○○所有之系爭建物A ；丁○○、庚○○○所有之系爭建
      物B 確有占用系爭土地乙情，業如前述，渠等復未能舉證
      占有系爭土地有何正當權源，則自屬無權占有甚明。
  ５、綜上，乙○○所有之系爭建物A 占用系爭土地如附圖所示
      A1、A2部分，面積8 平方公尺；丁○○、庚○○○所有之
      系爭建物B 占用系爭土地如附圖所示B1、B2部分，面積1.
      41平方公尺，應可認定。乙○○、丁○○、庚○○○無正
      當權源，占用原告所有之系爭土地。原告依民法第767 條
      之規定，請求乙○○、丁○○、庚○○○應分別將附圖所
      示A1、A2、B1、B2部分土地上之地上物拆除，並將土地返
      還原告，即為可採，為有理由，應予准許。
（二）系爭土地的柏油路面、排水溝部分（即土地附圖所示R 、
      A2 、B2 的部分），是否為既成道路？是否為供不特定公
      眾通行所必要？原告得否請求拆除？
  １、按既成道路成立公用地役關係者，須為不特定之公眾通行
      所必要，而非僅為通行之便利或省時；且於公眾通行之初
      ，土地所有權人並無阻止之情事；其經歷之年代久遠而未
      曾中斷，所謂年代久遠雖不必限定其期間，但仍應以時日
      長久，一般人無復記憶其確實之起始，僅能知其梗概為必
      要。至於依建築法規及民法等之規定，提供土地作為公眾
      通行之道路，與因時效而形成之既成道路不同，並非判斷
      成立公用地役關係標準。既成道路符合上開要件因而成立
      公用地役關係，並不以登記為成立要件。私有土地存在公
      用地役關係時，其所有權人對土地已無法自由使用收益，
      形成因公益而特別犧牲其財產上利益之現象（參照司法院
      大法官會議解釋釋字第400 號解釋文及理由書），最高法
      院87年度台上字第1842號著有裁判意旨可參。又私有土地
      已成立公用通行地役權者，其所有權之行使，應受限制，
      土地所有人不得違反供公眾通行之目的而為使用，非土地
      所有權人於通行之必要所為之行為，尚非無權使用，第三
      人對於前述通行必要範圍內所為之行為，不得本於所有權
      而請求排除之，亦不得請求返還土地。
  ２、查高雄縣路竹鄉公所辯稱系爭土地的柏油路面、排水溝部
      分（即土地附圖所示R 、A2、B2的部分），為高雄縣路竹
      鄉○○路○段，屬村里聯絡道，而系爭土地上開部分現況
      為已鋪設柏油路面作為道路使用，亦為兩造所不爭執，僅
      是對道路存在時間仍有爭執，而原告雖抗辯系爭土地如附
      圖所示R 、A2、B2的部分尚未符合公用地役關係成立之要
      件，然亦自陳系爭土地於60年間左右為一條牛車走的道路
      ，後來越開越大條，且後來於至少16年前，路竹鄉公所就
      設置了柏油路面與排水溝，當時系爭土地所有權人就是原
      告，當時村長來鋪設柏油，亦有來協調等語（參本院卷第
      84、246 頁），是兩造均未爭執系爭土地至少於60年間已
      有道路存在，且於16年前經設置柏油路面、排水溝之事，
      是以系爭土地如附圖所示R 、A2、B2的部分雖仍為私人土
      地，惟已被闢為道路，並至少自16年前起即已鋪設柏油路
      面供不特定之公眾通行（為兩造所不爭執）迄至起訴之時
      ，至少已超過15年以上，如自60年間現存道路觀之，則至
      本件起訴為止，至少通行已逾35年，系爭土地既經長期供
      公眾通行而未曾中斷，且原土地所有人於通行之初亦無阻
      止之情事，原告於鋪設柏油路面時亦未加以反對，則系爭
      土地如附圖所示R 、A2、B2的部分自應已為既成道路而成
      立公用地役關係，被告辯稱系爭土地已有公用地役關係存
      在等情，應屬有據，則為保障公眾通行之公益，原告之土
      地所有權行使自應受限制。
  ３、又系爭土地如附圖所示R 、A2、B2的部分即高雄縣路竹鄉
      ○○路○段位於華山路與華正路路口，為濱海公路之橫支
      線，多有大型車輛通行，且為供路竹鄉竹滬村與湖內鄉湖
      內村往返使用，為連接路竹鄉竹滬村與湖內鄉○○村○○○道路，每日平均尖峰流量約為每小時464 至475 輛次，
      離峰流量約為每小時252 輛次乙節，亦有高雄縣政府警察
      局湖內分局函文、高雄縣路竹鄉公所函文、照片、位置圖
      、道路交通系統圖等件在卷可稽，是如依原告之請求將系
      爭土地上之柏油路面等拆除，除有礙市容觀瞻及鄉鎮○○○○道路亦因中途突然封閉，將嚴重妨害公眾通行之安全
      。而系爭土地既成為公眾通行之道路，其土地之所有權縱
      未為移轉登記，而仍為私人所保留，亦不容私人在該道路
      上起造任何建築物，妨害交通，若地方政府為便於公眾通
      行，而在有公用地役權之道路上設置柏油路面等，所有權
      人亦有容忍之義務，所有權之行使，即應受到限制，且鋪
      設柏油路面改善原有道路情形，係行使公權利以促進公共
      利益，並未侵害既成道路土地所有權，原告自不得違反公
      益之目的，而以所有權人之地位，請求高雄縣路竹鄉公所
      除去系爭土地上之柏油路面及排水溝。則原告請求高雄縣
      路竹鄉○○○○○道路上柏油路面等除去，回復土地原狀
      返還原告，自屬無據。
 ４、 按所有人對於無權占有或侵奪其所有物者，得請求返還之
      。對於妨害其所有權者，得請求除去之。有妨害其所有權
      之虞者，得請求防止之，民法第767 條固定有明文。原告
      雖主張高雄縣路竹鄉公所於系爭土地上舖設柏油路面等，
      無權占用系爭土地云云。惟承前所述，系爭土地成為道路
      供公眾通行，業已歷時久遠，已有公用地役關係存在，原
      告所有權之行使，應受有限制，高雄縣路竹鄉公所為地方
      行政機關，其本於公用地役關係，基於通行之安全，於系
      爭土地上鋪設柏油路面等以利通行，核屬通行之必要範圍
      內所為之使用行為，參諸前開說明，自難認為構成無權占
      有或侵奪原告所有物之行為，原告依物上請求權，請求高
      雄縣路竹鄉公所應將系爭土地柏油路面等剷除，將土地返
      還原告，即不能准許。
  ５、至於原告對系爭土地雖有所有權，惟其行使權利受限制，
      高雄縣路竹鄉公所是否依法應辦理徵收或給予相當補償，
      則屬另一法律問題，非本件所能審酌，附此敘明。
七、綜上所述，乙○○所有之系爭建物A 占用系爭土地如附圖所
    示A1、A2部分，面積8 平方公尺；丁○○、庚○○○所有之
    系爭建物B 占用系爭土地如附圖所示B1、B2部分，面積1.41
    平方公尺，且均為無正當權源而占用。原告依民法第767 條
    之規定，請求乙○○、丁○○、庚○○○應分別將附圖所示
    A1、A2、B1、B2部分土地上之地上物拆除，並將土地返還原
    告，即為可採，為有理由，應予准許。另系爭土地如附圖所
    示R 、A2、B2的部分，已為既成道路而成立公用地役關係，
    原告之土地所有權行使應受限制。原告本於民法第767 條規
    定，請求高雄縣路竹鄉公所拆除系爭土地上柏油路面設施、
    排水溝後，將土地返還予原告，為無理由，應予駁回。
八、本件事證業臻明確，兩造其餘之攻擊防禦方法，及未經援用
    之證據，經本院審酌後，認為均不足以影響本判決之結果，
    自無一一詳予論駁之必要，併此敘明。
九、據上結論，本件原告之訴為一部有理由，一部無理由，依民
    事訴訟法第385 條第1 項前段、第79條、第85條第1 項前段
    ，判決如主文。
中    華    民    國     97    年    7    月    16    日
                   民事鳳山分庭審判長法  官   楊富強
                                     法  官   李怡諄
                                     法  官   林意芳
上為正本係照原本作成。
如不服判決，應於送達後二十日內，向本院提出上訴狀並表明上
訴理由，如於判決送達前提起上訴者，應於判決送達後十日內補
提上訴理由書（須附繕本）。
中    華    民    國     97    年    7    月    16    日
                                     書記官  陸艷娣


司法院資訊處製作；財團法人民間司法改革基金會備份。
